【裁判字號】    93,重訴,51
【裁判日期】    950830
【裁判案由】    塗銷地上權登記等
【裁判全文】
臺灣宜蘭地方法院民事判決              93年度重訴字第51號
原      告  己○
訴訟代理人  吳振東律師
被      告  宜蘭縣宜蘭市公所
法定代理人  癸○○
訴訟代理人  廖學興律師
複代理人    楊德海律師
被      告  乙○○
            甲○○○
被      告  酉○○○
上  一  人
訴訟代理人  申○○
被      告  丙○○○
上  一  人
訴訟代理人  丁○○
被      告  辛○○
            午○○
            戊○○
            未○○
            庚○○
            丑○○
上  一  人
訴訟代理人  辰○○
被      告  卯○○
上  一  人
訴訟代理人  寅○○
被      告  壬○○
上  一  人
訴訟代理人  丁○○
被      告  巳○○
            子○○
上列當事人間請求塗銷地上權登記等事件，本院於民國95年8月9
日言詞辯論終結，判決如下：
    主  文
被告宜蘭縣宜蘭市公所應將宜蘭地政事務所民國七十二年第○○
六六五二號收件，民國七十二年五月二十三日登記，權利人宜蘭
縣宜蘭市，就坐落宜蘭縣宜蘭市○○段一三七之一地號土地所為
權利範圍全部，義務人林玉波、林海達、林龍飛、林龍季之地上
權設定登記塗銷。
被告乙○○、甲○○○、酉○○○、丙○○○、辛○○、午○○
、戊○○、未○○、壬○○、巳○○應分別自宜蘭縣宜蘭市○○
段一三七之一地號土地如附圖及附表所示各自占用之地上建物遷
出。
被告宜蘭縣宜蘭市公所應將坐落宜蘭市○○段一三七之一地號土
地如附圖Ａ、Ｂ、Ｃ、Ｄ、Ｅ、Ｆ、Ｇ、Ｈ、Ｉ、Ｊ、Ｋ、Ｌ、
Ｍ、Ｏ、Ｐ、Ｑ、Ｒ、Ｓ、Ｔ、Ｕ、Ｘ、丁、戊所示之建物拆除
，被告丙○○○、未○○、庚○○、子○○、丑○○、卯○○應
依序將如附圖Ｎ、Ｖ、Ｙ、甲、乙、丙所示之建物拆除，並均將
土地返還原告。
訴訟費用由被告負擔。
本判決第二項於原告分別以新臺幣參拾柒萬元、新臺幣參拾肆萬
元、新臺幣參拾柒萬元、新臺幣捌拾捌萬元、新臺幣柒拾捌萬元
、新臺幣肆拾肆萬元、新臺幣貳拾玖萬元、新臺幣伍萬柒仟元、
新臺幣壹拾捌萬元、新臺幣貳拾伍萬元為被告乙○○、甲○○○
、酉○○○、丙○○○、辛○○、午○○、戊○○、未○○、壬○○、巳○○供擔保後，得假執行。但被告乙○○、甲○○○、
酉○○○、丙○○○、辛○○、午○○、戊○○、未○○、壬○○、巳○○分別以新臺幣壹佰壹拾萬參仟參佰元、新臺幣壹佰零
壹萬元、新臺幣壹佰壹拾萬參仟參佰元、新臺幣貳佰陸拾參萬柒
仟元、新臺幣貳佰參拾參萬柒仟伍佰元、新臺幣壹佰參拾壹萬元
、新臺幣捌拾陸萬元、新臺幣壹拾陸萬玖仟元、新臺幣伍拾貳萬
肆仟元、新臺幣柒拾參萬元為原告供擔保後，得免為假執行。
本判決第三項於原告分別以新臺幣伍佰參拾伍萬元、新臺幣玖萬
元、新臺幣壹拾捌萬元、新臺幣肆拾捌萬陸仟元、新臺幣參拾捌
萬元、新臺幣肆拾萬元、新臺幣肆拾貳萬元、為被告宜蘭縣宜蘭
市公所、丙○○○、未○○、庚○○、子○○、丑○○、卯○○
供擔保後，得假執行。但被告宜蘭縣宜蘭市公所、丙○○○、未
○○、庚○○、子○○、丑○○、卯○○分別以新臺幣壹仟陸佰
零伍萬元、新臺幣貳拾陸萬元、新臺幣伍拾貳萬參仟元、新臺幣
壹佰肆拾伍萬捌仟元、新臺幣壹佰壹拾肆萬元、新臺幣壹佰壹拾
捌萬元、新臺幣壹佰貳拾伍萬元為原告供擔保後，得免為假執行
。
    事實及理由
一、被告法定代理人於本院審理中由李玉蕙變更為癸○○，並由
    癸○○承受訴訟在案，此有被告提出之承受訴訟書狀一份附
    卷可稽，經核無不合，應准予承受訴訟。又按訴狀送達後，
    原告不得將原訴變更或追加他訴，但請求之基礎事實同一者
    、擴張或減縮應受判決事項之聲明者，不在此限，民事訴訟
    法第255條第1項第2、3款定有明文。本件原告本起訴主張「
    （一）被告應將宜蘭縣地政事務所民國72年第006652號收件
    ，72年 5月23日登記，權利人宜蘭縣宜蘭市，就坐落宜蘭縣
    宜蘭市○○段 137-1地號土地所為權利範圍全部，義務人林
    玉波、林海達、林龍飛、林龍季之地上權設定登記塗銷。（
    二）被告應將宜蘭縣宜蘭市所有坐落宜蘭縣宜蘭市○○段13
    7-1地號土地上之 243建號建物拆除，並將土地返還原告。」
    ，嗣於本院審理中變更訴之聲明為「（一）被告宜蘭縣宜蘭
    市公所應將宜蘭地政事務所72年第006652號收件，72年 5月
    23日登記，權利人宜蘭縣宜蘭市，就坐落宜蘭縣宜蘭市○○
    段137之1地號土地所為權利範圍全部，義務人林玉波、林海
    達、林龍飛、林龍季之地上權設定登記塗銷。（二）被告乙○○、甲○○○、酉○○○、丙○○○、辛○○、午○○、
    戊○○、未○○、壬○○、巳○○應分別自宜蘭縣宜蘭市○○段 137-1地號土地如附圖二宜蘭地政事務所複丈成果圖及
    附表四所示各自占用之地上建物遷出。（三）被告宜蘭縣宜
    蘭市公所應將坐落宜蘭市○○段137之1地號土地內如附圖宜
    蘭地政事務所複丈成果圖Ａ、Ｂ、Ｃ、Ｄ、Ｅ、Ｆ、Ｇ、Ｈ
    、Ｉ、Ｊ、Ｋ、Ｌ、Ｍ、Ｏ、Ｐ、Ｑ、Ｒ、Ｓ、Ｔ、Ｕ、Ｘ
    、丁、戊所示之建物拆除，被告丙○○○、未○○、庚○○
    、子○○、丑○○、卯○○應依序將同上複丈成果圖Ｎ、Ｖ
    、Ｙ、甲、乙、丙所示之建物拆除，並均將基地返還原告。
    」，揆諸上揭說明，應予准許。又本件被告乙○○、酉○○○、丙○○○、戊○○、庚○○、壬○○未於最後言詞辯論
    期日到場，核無民事訴訟法第 386條所列各款之情形，應依
    原告聲請，由其一造辯論而為判決，以上各情，均合先敘明
    。
二、原告起訴主張：坐落宜蘭縣宜蘭市○○段 137-1地號土地原
    為林玉波、林海達、林龍飛、林龍季所共有，嗣林玉波、林
    龍飛、林龍季經法院判決宣告於47年12月15日死亡；林海達
    於73年 9月27日死亡，而由原告繼承之。被告宜蘭縣宜蘭市
    公所於72年 5月20日，未經上開土地原共有人林海達等人之
    同意，且未依「臺灣省各縣市辦理單獨申請地上權設定登記
    應行注意事項」規定，檢附繳納租金單獨以宜蘭縣宜蘭市為
    權利人，並以已死亡之林玉波、林海達、林龍飛、林龍季為
    義務人，向宜蘭地政事務所聲請，經宜蘭地政事務所以72年
    字第006652號收件，未依上開注意事項規定命其補正，逕於
    72年 5月23日完成本件地號土地所設定權利範圍全部之不定
    期地上權登記。又被告丙○○○、未○○、庚○○、子○○
    、丑○○、卯○○依序為複丈成果圖Ｎ、Ｖ、Ｙ、甲、乙、
    丙所示建物（門牌依序為宜蘭市○○路○段105巷28、28 、
    8、2、2號）之建物所有人，而被告宜蘭縣宜蘭市公所為如
    附圖宜蘭地政事務所複丈成果圖Ａ、Ｂ、Ｃ、Ｄ、Ｅ、Ｆ、
    Ｇ、Ｈ、Ｉ、Ｊ、Ｋ、Ｌ、Ｍ、Ｏ、Ｐ、Ｑ、Ｒ、Ｓ、Ｔ、
    Ｕ、Ｘ、丁、戊建物之所有權人或有事實上處分權人，而被
    告乙○○、甲○○○、酉○○○、丙○○○、辛○○、午○○、戊○○、未○○、壬○○、巳○○則占有如附圖所示之
    建物使用，被告宜蘭縣宜蘭市公所上開地上權之設定既有無
    效之原因，則被告等人占用系爭土地並無正當權源，原告自
    得依民法第 767條規定，請求宜蘭縣宜蘭市公所、丙○○○
    、未○○、庚○○、子○○、丑○○、卯○○以外之被告，
    各自其占用之建物遷出，並請求被告宜蘭縣宜蘭市公所、丙○○○、未○○、庚○○、子○○、丑○○、卯○○拆除上
    開建物及返還土地予原告等語。並聲明：（一）如主文第一
    、二、三項所示。（二）就上開聲明第二、三項部分，願供
    擔保，請准宣告假執行。
三、被告答辯要旨：
（一）被告宜蘭縣宜蘭市政府則以：系爭建物係日據時代建築，
      供作救濟住宅之用，本件地上權雖係於72年 5月12日始完
      成登記，然係補辦登記而已，實際上早於44年時即提出申
      請，並依照35年之土地登記規則第17條規定由被告單獨申
      請登記，經宜蘭縣政府核准在案，惟當時並未登記，被告
      宜蘭縣宜蘭市公所乃於72年時要求宜蘭地政事務所補辦登
      記，本件地上權登記於44年時即認定應予登記無誤，依該
      時之土地登記規則，並無不能單獨申請登記之情形，無原
      告所稱無效而應予以塗銷之情形，該地上權登記合法有效
      ，依土地法第43條之規定，其登記自有絕對之效力，原告
      請求拆屋還地，並無理由。況被告宜蘭縣宜蘭市公所前於
      38年間已向系爭土地原所有人林玉波等 4人購買系爭土地
      並經交付使用，僅尚未辦理所有權移轉登記而已，被告宜
      蘭縣宜蘭市公所既向原土地所有權人承買系爭土地並經交
      付使用，自屬有權占用系爭土地，原告依照繼承關係，仍
      應繼受所有之權利義務，不得訴請拆屋還地。縱認上開地
      上權之設定有無效之原因，然被告宜蘭縣宜蘭市公所自44
      年起即以行使地上權之意思，在系爭土地興建房屋收容貧
      戶，迄原告起訴前已和平公然占有系爭土地逾20年，被告
      宜蘭縣宜蘭市公所已屬依時效取得地上權，被告自非無權
      占有系爭土地等語，資為抗辯。並聲明：原告之訴駁回。
（二）被告甲○○○則以：現住在17號房屋內，希望能讓我繼續
      住等語抗辯。並聲明：原告之訴駁回。
（三）被告酉○○○未於最後言詞辯論期日到場，前則以：以前
      那是乞丐營，我是從 9歲住到現在，我是住在25號等語為
      辯。並聲明：原告之訴駁回。
（四）被告丙○○○、壬○○未於最後言詞辯論期日到場，前則
      以：因經濟狀況實在無法搬遷等語置辯。並聲明：原告之
      訴駁回。
（五）被告辛○○則以：我因為經濟因素沒有辦法搬遷等語為辯
      ，並聲明：原告之訴駁回。
（六）被告午○○則以：我的年紀已大，沒有謀生能力，經濟狀
      況也不允許搬遷等語為辯。並聲明：原告之訴駁回。
（七）被告未○○則以：我年紀很大，沒有賺錢，沒有經濟能力
      可以搬遷等語為辯。並聲明：原告之訴駁回。
（八）被告庚○○未於最後言詞辯論期日到場，其於前言詞辯論
      期日則以：我希望能夠繼續住，我是在28號後面自行搭建
      2 坪多的鐵皮屋居住等語為辯。並聲明：原告之訴駁回。
（九）被告丑○○則以：我從小住到現在，之前都沒有聽說有地
      主，現在才有地主，如果要搬遷，也沒有地方住等語為辯
      。並聲明：原告之訴駁回。
（十）被告卯○○則以：房子是市政府答應給我住的，有公文，
      我們的生活過的很苦，之前都沒有聽說有地主等語為辯。
      並聲明：原告之訴駁回。
（十一）被告巳○○則以：大家都沒有地方可以住，也沒有金錢
        可以搬等語為辯。並聲明：原告之訴駁回。
（十二）被告子○○則以：我是住在 8號，家裡東西太多，沒有
        辦法搬等語為辯。並聲明：原告之訴駁回。
（十三）被告乙○○、戊○○未於言詞辯論期日到場，亦未以書
        狀或言詞為何陳述或聲明。
四、兩造不爭執之事實：
（一）坐落宜蘭縣宜蘭市○○段 137-1地號土地原為林玉波、林
      海達、林龍飛、林龍季所共有，嗣林玉波、林龍飛、林龍
      季均經法院判決宣告於民國47年12月15日死亡；林海達於
      73年9月27日死亡，而由原告繼承之。
（二）被告宜蘭縣宜蘭市公所，在宜蘭縣宜蘭市○○段137-1 地
      號土地上，以有建物為由，以林玉波、林海達、林龍飛、
      林龍季為義務人，向宜蘭地政事務所聲請，於72年 5月23
      日完成設定權利範圍全部之不定期地上權登記。
五、得心證之理由：
    本件兩造爭執之事項為：系爭地上權之登記是否有效？有無
    無效之原因？是否有土地法第43條規定之適用？若認為本件
    地上權有無效之原因，被告與訴外人林玉波、林海達、林龍
    飛、林龍季間是否有買賣契約之關係存在？被告是否具備時
    效取得之要件？被告占用系爭土地有無正當之權源？茲分述
    如下：
（一）地上權之登記是否有效？是否有無效之原因？是否有土地
      法第43條規定之適用？
  １、按登記應由權利人及義務人共同聲請之。權利人如因特殊
      情形，不能覓致義務人共同聲請登記時，得由權利人陳明
      理由，填具保證書，呈請單獨聲請登記；又本省各縣市辦
      理地上權設定登記時，如建物基地使用人已向基地所有權
      人訂有口頭或書面之合法租賃契約或地上權契約，而基地
      所有權人拒不履行共同申請者，使用人可陳明不能覓致義
      務人共同申請登記理由，提繳鄉鎮市公所保證書及繳納租
      金等憑證，依照土地登記規則第17條第 2項規定，單獨聲
      請登記，修正前之土地登記規則第17條、臺灣省各縣市辦
      理單獨聲請地上權設定登記應行注意事項分別定有明文。
      本件兩造對於被告宜蘭縣宜蘭市公所係以無法覓致所有權
      人為由而單獨申請登記一節，並不爭執，故本件系爭地上
      權之登記是否合法，自應審究上開單獨申請設定地上權之
      登記是否合法。
  ２、被告宜蘭縣宜蘭市公所雖以系爭地上權之登記實為44年間
      即已提出申請，並經宜蘭縣政府核准在案，惟因漏辦登記
      ，始於72年間補辦登記，依宜蘭地政事務所72年4月8日72
      宜地癸字第1604號函、被告宜蘭縣宜蘭市公所72市財字第
      5184號函文內容，因公文書推定為真正，可知被告宜蘭縣
      宜蘭市公所業經完成單獨申請登記之程序等語為辯，惟按
      證據能力與證據力有別，前者係指於人或物中有為證據方
      法之資格，後者則係證據方法就應證事實所能證明之價值
      ，而公文書，非無書證之能力，依民事訴訟法第355條第1
      項之規定，具有形式上證據力，至其實質上證據力之有無
      ，則由事實審法院依自由心證判斷之。即文書如依其程式
      或意旨可認作公文書時，推定該文書為真正，然關於該文
      書內所載之法律關係是否與事實相符，則仍應調查其他證
      據以資審認，尚不能因其為公文書，便一律認為其上所載
      之法律關係為真實。
  ３、經查，依宜蘭地政事務所72年4月8日72宜地癸字第1604號
      函主旨記載：「關於貴所所有建築物所有權登記及地上權
      設定登記遺漏申請補辦登記乙案，復請查照‧‧‧本案建
      物既係屬民國41年以前建築完竣之舊有日式木屋，無使用
      執照，且建物與基地非屬同一人所有者，應依土地登記規
      則第70條末段規定，另附使用基地之證明文件依法申辦建
      築物所有權第一次登記」（見本院卷一第33頁），其內容
      僅在表明被告宜蘭縣宜蘭市公所申請補辦事項尚需檢附其
      他資料以憑辦理，並未有何被告宜蘭縣宜蘭市公所已提出
      上揭申請單獨登記應行檢附之資料文件之記載。又依宜蘭
      縣政府46年6月11日肆肆宜府地籍字第01074號令「其中一
      棟坐落宜蘭市○○段137-1號土地，屬民有為林玉波等4人
      共有，經本府於3月12日以宜府地籍字第446號公告及登記
      揭示期間無人提出異議應予依法登記及設定地上權登記。
      」（見本院卷一第37、38頁），依該宜蘭縣政府之函文內
      容，固提及經公告及登記揭示期間無人提出異議，然對於
      被告宜蘭縣宜蘭市公所是否已經檢附鄉鎮公所保證書及繳
      納租金等憑證一節，均未有所記載，則若被告宜蘭縣宜蘭
      市公所並未檢附相關保證書或繳納租金憑證，並不因經公
      告或登記揭示期間無人提出異議而使原欠缺之事項得到補
      正，故僅依上開函文之內容，尚不足為被告宜蘭縣宜蘭市
      公所已經提出完備資料之證明。縱依被告宜蘭縣宜蘭市公
      所72市財字第5184號函文「本所公有建築物奉准市有所有
      權登記及地上權設定登記，因貴所漏列登記請惠予補辦登
      記並核發書狀一案，請查照惠覆‧‧‧本案本市南救濟住
      宅建築物係於日據時代建築使用林玉波等四名共有坐落宜
      蘭市○○段 137-1地號建乙筆0.2168甲，本所資為向該土
      地所有權人共同聲請設定地上權登記，惟該土地所有權人
      因住址不明無從覓致共同聲請，經遵照35年10月 2日地政
      署公佈施行之土地登記規則第17條第2項規定於44年2月28
      日檢附理由書呈請單獨聲請登記案，經奉縣政府46、6、1
      1肆肆宜府地籍字第01074號令核准應予依法登記並設定地
      上權登記屬為已完成法定程序之案件」（見本院卷一第32
      -36 頁），記載有檢附理由書呈請單獨聲請登記，然被告
      宜蘭縣宜蘭市公所上開函文，係於72年補辦申請時所製作
      ，而被告宜蘭縣宜蘭市公所經本院命其提出相關申辦資料
      之原始文件，均無法提出，則僅依該補辦文件之引述，實
      難為其所述與真實相符之認定，且該函文係被告宜蘭縣宜
      蘭市公所基於當事人之身分而製作，故該函文之內容是否
      即與真實之情形相符，尚有疑問，自應審究被告宜蘭縣宜
      蘭市公所是否確實依上開條文規定提出保證書或繳納租金
      等憑證而有符合得單獨申請登記之情形，不得僅依該函文
      之記載即認函文內容為真實。
  ４、參以依被告宜蘭縣宜蘭市公所於本院言詞辯論時自述：當
      時因為戰爭，所以無法辦理所有權移轉，因此轉為設定地
      上權登記等語在卷（見本院卷二第 226頁），且歷次於言
      詞辯論中均提及系爭土地係因向訴外人林玉波、林海達、
      林龍飛、林龍季所購買等情，故姑不論被告宜蘭縣宜蘭市
      公所所提之買賣契約是否確係存在，依上開規定，法規允
      許單獨申請登記之原因，係因如建物基地使用人已向基地
      所有權人訂有口頭或書面之合法租賃契約或地上權契約，
      而基地所有權人拒不履行共同申請者時，使用人可陳明不
      能覓致義務人共同申請登記理由，提繳鄉鎮市公所保證書
      及繳納租金等憑證，而單獨申請登記，並非不論登記之原
      因為何，均可憑提繳鄉鎮公所保證書或繳納租金等憑證而
      單獨申請登記，故依被告宜蘭縣宜蘭市公所所述，其本意
      係向訴外人林玉波、林海達、林龍飛、林龍季購買系爭土
      地，因無法覓致所有權人，始單獨申請設定地上權登記，
      則其於申請時，縱使有提出理由書或保證書，其提出陳明
      之理由與保證之內容，即與單獨申請地上權登記需要原有
      租賃契約或地上權契約之情形不符，不得謂已符合上開單
      獨申請辦理地上權登記之要件。
  ５、綜上，被告宜蘭縣宜蘭市公所對於於單獨申請為地上權登
      記設定時，是否有檢同鄉鎮公所保證書及繳納租金等憑證
      一節，並未舉證以實其說，已難認有符合上開單獨申辦地
      上權設定登記之要件，且縱認其確有提出相關保證書及繳
      納租金等憑證，然依其所述，其既係向訴外人林玉波、林
      海達、林龍飛、林龍季購買系爭土地，則其單獨申請辦理
      地上權設定登記，即與上開單獨申辦地上權登記之要件不
      符，上開地上權設定登記即存有無效之原因。而單獨申辦
      地上權登記既有無效之原因，自難課以土地所有權人如認
      為地上權有無效之原因必須在 2個月之公告期間內提出異
      議或更正之義務，故就令其未提出異議或更正，亦不發生
      無效視為有效，瑕疵即視為因而補正之結果。至土地法第
      43條所謂登記有絕對效力，係為保護因信賴登記而取得土
      地權利之第三人而設，故登記原因無效或得撤銷時，在第
      三人未取得土地權利前，真正權利人對於登記名義人自仍
      得主張之，故本件被告宜蘭縣宜蘭市公所單獨申請設定地
      上權登記既有上開瑕疵，自不得謂因經過登記，其瑕疵即
      可補正，變成合法之登記，而發生物權得喪變更之效力，
      故被告宜蘭縣宜蘭市公所此部分之抗辯，亦不足採。從而
      ，本件系爭地上權之設定既有無效之原因，原告請求予以
      塗銷，自屬有據。
（二）被告與訴外人林玉波、林海達、林龍飛、林龍季間是否有
      買賣契約之關係存在？
  １、按所有人對於無權占有或侵奪其所有物者，得請求返還之
      ，對於妨害其所有權者，得請求除去之，有妨害其所有權
      之虞者，得請求防止之；又當事人主張有利於己之事實者
      ，就其事實有舉證之責任，民法第 767條、民事訴訟法第
      277 條前段，分別定有明文。本件被告宜蘭縣宜蘭市公所
      所為單獨申辦設定地上權登記有無效之原因應予塗銷，已
      如前述，則被告主張因向訴外人林玉波、林海達、林龍飛
      、林龍季購買系爭土地，屬有權占有一節，為原告所否認
      ，故自應由被告就其有買賣契約關係存在，而屬有權占有
      之事實負舉證之責。
  ２、被告宜蘭縣宜蘭市公所雖抗辯其於38年間即已向訴外人林
      玉波、林海達、林龍飛、林龍季購買系爭土地，因戰亂而
      無法辦理所有權移轉登記云云，然查，被告雖提出訴外人
      林旺彬於他案調解時口述之紀錄，然該紀錄並未經訴外人
      林旺彬之簽認，已難遽以認定為真，況依其所述之內容「
      38年間本所以當時1000元價格向土地所有權人購買土地，
      當時林福樹先生為中間人，雖然土地移轉書已經完成蓋章
      ，但因欠缺印鑑證明書而遲遲無法完成後續移轉登記」（
      見本院卷二第 217頁），可知若被告宜蘭縣宜蘭市公所與
      訴外人林玉波、林海達、林龍飛、林龍季確有訂立買賣契
      約，雖未辦理移轉登記，至少亦應有土地移轉書可資佐證
      ，然被告宜蘭縣宜蘭市公所卻無法提出任何資料以資證明
      ，自應認為被告宜蘭縣宜蘭市公所對此有利於己之事實，
      未盡舉證之責，依舉證責任分配之原則，自應由被告宜蘭
      縣宜蘭市公所負擔該危險，故被告宜蘭縣宜蘭市公所主張
      有買賣契約關係存在一節，自屬無據。
（三）被告是否具備時效取得之要件？
  １、按稱地上權者，謂以在他人土地上有建築物，或其他工作
      物，或竹木為目的而使用其土地之權，民法第 832條定有
      明文。又主張因時效取得地上權者，依同法第 772條準用
      第 769條規定，須以行使地上權之意思，20年間和平繼續
      占有他人之土地者，始得請求登記為地上權人。惟依同法
      第944條第1項規定，占有人係推定其為以所有之意思，善
      意、和平及公然占有者。主張時效取得地上權者，須以行
      使地上權之意思使用他人之土地，並不在民法第944條第1
      項推定之列，故須由主張取得地上權之人負證明之責。
  ２、被告宜蘭縣宜蘭市公所雖抗辯其自44年間迄今，均已行使
      地上權之意思而占有系爭土地，自已因時效取得地上權云
      云，然查占有人無法律上之權源在他人土地上有建築物，
      可能係基於侵權行為之意思，亦可能基於越界建築使用，
      抑或界址不明致誤認他人土地為自己所有，或因不知為他
      人土地而誤為占有使用，尚難僅以占有人在他人土地上有
      建築物之客觀事實，遽認係基於行使地上權之意思而占有
      ，被告宜蘭縣宜蘭市公所雖抗辯其係自44年間即已以行使
      地上權之意思占有系爭土地，然僅憑占有系爭土地之客觀
      事實，並不足據以為主觀上有行使地上權意思之證明，被
      告宜蘭縣宜蘭市公所對於是否以行使地上權之意思而占有
      一節，並未舉證以實其說，已難認為真。且縱認被告宜蘭
      縣宜蘭市公所確有以行使地上權之意思而為占有，然於72
      年間之系爭地上權之設定登記，係屬44年之補辦性質，該
      地上權設定登記有無效之原因，應予塗銷，已如前述，故
      被告宜蘭縣宜蘭市公所主張因時效取得地上權，亦不過取
      得地上權登記請求權而已，在未依法登記為地上權人之前
      ，尚難謂為已取得地上權而對原告主張有權占有，故被告
      宜蘭縣宜蘭市公所此部分之抗辯，亦不足採。
（四）被告占有系爭土地有無正當之權源？
  １、本件兩造對於如附圖Ａ、Ｂ、Ｃ、Ｄ、Ｅ、Ｆ、Ｇ、Ｈ、
      Ｉ、Ｊ、Ｋ、Ｌ、Ｍ、Ｏ、Ｐ、Ｑ、Ｒ、Ｓ、Ｔ、Ｕ、Ｘ
      、丁、戊所示之建物為被告宜蘭縣宜蘭市公所所有，而如
      附圖甲、乙、丙、Ｎ、Ｖ、Ｙ所示之建物則分別為被告子
      ○○、丑○○、卯○○、丙○○○、未○○、庚○○所有
      並占用系爭土地，而被告乙○○、甲○○○、酉○○○、
      丙○○○、辛○○、午○○、戊○○、未○○、壬○○、
      巳○○則分別占用如附圖及附表所示之地上建物等情，均
      不爭執，並經本院至現場履勘囑託宜蘭地政事務所測量並
      製有土地複丈成果圖在卷，自堪信為真實。
  ２、本件被告宜蘭縣宜蘭市公所於系爭土地設定之地上權有無
      效之原因，已如前述，且又未能舉證證明有買賣契約關係
      存在或有時效取得地上權之情事，故被告宜蘭縣宜蘭市公
      所占有系爭土地，自屬無權占有，而被告乙○○等人，既
      係因被告宜蘭縣宜蘭市公所始占用系爭土地，則其等亦未
      舉證證明有權占有之事實，則原告依據民法第 767條之規
      定，請求被告拆除如主文所示之建物及返還土地，自屬有
      據。
六、綜上所述，系爭地上權設定登記既自始有無效之原因存在，
    則原告請求被告宜蘭縣宜蘭市公所塗銷系爭地上權登記，即
    屬正當，而被告又未能舉證證明有權占有使用系爭土地，故
    原告請求被告拆除如主文所示之建物及返還土地，為有理由
    ，均應予准許。
七、本件原告陳明願供擔保請求宣告假執行，核無不合，爰酌定
    相當之擔保金額准許之，併依職權宣告被告預供相當金額之
    擔保，得免為假執行。
八、本件判決之基礎已臻明確，兩造其餘攻擊、防禦方法，核與
    判決結果無影響，爰不一一論述，附此敘明。
九、結論：原告之訴為有理由，依民事訴訟法第385條第1項前段
    、第78條、第390條第2項、第392條第2項，判決如主文。
中    華    民    國    95    年    8     月    30    日
                  臺灣宜蘭地方法院民事庭
                      法  官  鄭貽馨
正本與原本無異。
如不服本判決應於判決送達後20日內提出上訴狀（須附繕本）。
中    華    民    國    95    年    8     月    31    日
                      書記官  陳蒼仁


司法院資訊處製作；財團法人民間司法改革基金會備份。
